臺灣高等法院民事判決　　　　　　　　　 95年度上字第727號
上　訴　人　丙○○
訴訟代理人　郭美春律師
被上訴人　　甲○○
訴訟代理人　包漢銘律師
複代理人　　周福珊律師
上列當事人間請求返還消費借貸款事件，上訴人對於中華民國95
年7月20日 臺灣宜蘭地方法院94年度訴字第157號第一審判決提
起上訴，本院於96年2月6日言詞辯論終結，判決如下：
    主  文
上訴駁回。
第二審訴訟費用由上訴人負擔。
    事實及理由
一、被上訴人起訴主張：上訴人自民國（下同）88年11月1日起
    陸續向伊借款，分別於88年11月1日借貸新台幣（下同）100
    萬元、89年1月28日借貸50萬元、89年11月27日借貸40萬元
    、90年4月11日借貸70萬元，總金額計260萬元，利息約定按
    月息七釐，即千分之七計算，未約定清償期。除88年11月1
    日借貸之100萬元上訴人有簽立本票交付外，其他三筆均未
    書立任何借據。嗣兩造於91年2月27日就借貸本息進行會算
    ，確認上訴人尚積欠借款220萬920元及自91年1月1日起之利
    息，其中920元由上訴人當日以現金付訖，故會算後上訴人
    尚積欠伊借款本金220萬元及自91年1月1日起之利息，並由
    上訴人簽名確認。上訴人雖然否認會算表上之簽名真正，惟
    會算表上「丙○○」之簽名，經法務部調查局鑑定結果，與
    上訴人當庭書筆跡或兩造所提供之原本文件字跡相同。且由
    會算表上「整數借款為220萬元正」、「借款→91.1. 1起」
    之記載，已足證明兩造間確有220萬元借款之合意，伊並已
    將借款交付。況上訴人自認88年11月1日借款100萬元所交付
    本票之真正，及票背「現金100萬元由甲○○先生借給丙○
    ○」為其親書，應已自認收受該100萬元之事實。至上訴人
    所提89年5月4日協議書在開立系爭本票之後，其以之辯稱系
    爭本票所載100萬元係伊委託上訴人代購暨銷售銅像藝術品
    之憑證，並非事實。又伊自91年2月17日後雖猶陸續向上訴
    人購買古董及珠寶等藝品，但此與兩造間之消費借貸無關，
    因當時雙方並未交惡，伊貸與上訴人金錢本即有幫忙助其週
    轉之用意，故於購買貨物之時非經上訴人首肯亦不忍遽以借
    款債務與之抵銷，上訴人以伊會算後未以借貸款項抵銷推論
    兩造間並無債務關係存在，並非可取。上訴人遲未償還本息
    ，伊已於93年10月6日以羅東郵局第634號存證信函請求償還
    等情，爰依民法第474條、第478條之規定，求為判決上訴人
    應給付被上訴人220萬元，及自91年1月1日起至清償日止按
    年息百分之7計算之利息，並陳明願供擔保請准為假執行宣
    告。
二、上訴人則以：伊並未向被上訴人借款，被上訴人所提100萬
    元本票，係因被上訴人於88年11月1日出資100萬元，委託伊
    向中國大陸古董商代購銅器藝品一批，並於購入後代為銷售
    ，而要求伊簽發系爭同額本票，作為其出資並寄售之憑證。
    伊已依約陸續於89年3月間，代為買入其指定之藝品銅小象
    、銅大象各1對，計17萬元，經被上訴人於同年月27日驗收
    ，同年5月間再代被上訴人購入銅馬、駱駝、麒麟、觀音等
    藝品計83萬5000元，經被上訴人同年月4日驗收之，被上訴
    人並於89年5月4日書立協議書，同意寄放於伊之藝品店，由
    伊代為出賣，但伊疏未將該本票索回，系爭本票並非伊向被
    上訴人借款而簽發。至本票背面之文字係伊夫妻應被上訴人
    之要求而記載，並將房地所有權狀及設定抵押權所需文件交
    付被上訴人，事後因伊已依約代購，被上訴人乃未辦理抵押
    權設定登記，而將所有權狀及其他文件交還。苟伊有積欠借
    款，被上訴人不可能於未獲清償情形下，既未辦理房地抵押
    權設定登記，又同意伊夫妻將該房地出賣與他人，該本票確
    為被上訴人出資並寄售銅器之憑證。況被上訴人於91年2月
    27 日以後猶陸續向伊購買古董及珠寶等藝品，合計達數百
    萬元，91年7月29日更曾給付伊佣金，苟伊有積欠借款，被
    上訴人應會以之與其應付之價金債務互相抵銷，無另給付佣
    金之可能。至被上訴人所提會算表右下方之「丙○○」簽名
    ，並非伊所為，此亦經原法院囑託內政部警政署刑事警察局
    鑑定結果，認會算表右下方之「丙○○」簽名筆跡書寫方式
    ，與伊親自簽名者不同，且有做作之虞，被上訴人以此會算
    表主張兩造間有220萬元之借貸關係存在，自屬無據等語，
    資為抗辯。
三、原審判命上訴人給付被上訴人220萬元及自91年1月1日起至
    清償日止按年息百分之七計算之利息，並以供擔保為條件准
    免假執行之宣告，上訴人不服提起上訴，其上訴聲明為：(一)
    原判決廢棄。(二)上開廢棄部分，被上訴人在第一審之訴及假
    執行之聲請均駁回。(三)第一、二審訴訟費用由被上訴人負擔
    。(四)如受不利判決願供擔保請准宣告免為假執行。被上訴人
    答辯聲明為：(一)上訴駁回。(二)第二審訴訟費用由上訴人負擔
    。
四、本件被上訴人主張上訴人自88年11月1日起至90年4月11日止
    陸續向其借款，金額共計260萬元，約定利息按月息七釐即
    年息千分之七計算，未約定清償期，上訴人對於88年11月1
    日借貸之100萬元並簽立同面額之本票交付。嗣兩造於91年2
    月27日就借貸本息辦理會算，以本金260萬元加計自90年7月
    1 日起至90年12月31日止依月利率七釐計算之利息，並扣除
    貨款及利息後，上訴人所欠餘額為220萬920元，其中920元
    由上訴人當日以現金付訖，故兩造於會算後，上訴人尚有借
    款本金220萬元及自91年1月1日起至清償日止按年息7%計算
    之利息迄未清償之事實，業據其提出面額100萬之本票正反
    面影本及提會算表為證（見原審卷第6、7頁），惟為上訴人
    所否認，並以前開情詞置辯。是本件兩造之爭點厥為：(一)上
    訴人於88年1月1日簽發面額100萬元之本票，係因向被上訴
    人借款，或係貨款，或作為被上訴人出資購買並委託上訴人
    代為銷售銅器藝品之憑證？(二)兩造91年2月27日會算單是否
    真正？兩造是否有消費借貸之合意？被上訴人有無交付借款
    予上訴人？
五、茲就兩造之爭點，析述本院得心證之理由如下：
（一）上訴人於88年1月1日簽發面額100萬元之本票，係因向被
      上訴人借款，或係作為被上訴人出資購買並委託上訴人代
      為銷售銅器藝品之憑證？
  １、查上訴人於88年11月1日簽發票號054963到期日88年11月
      1日面額100萬元之本票，載明被上訴人為受款人，並於票
      背記載「現金壹佰萬元由甲○○先生借給丙○○開立本票
      0000000張為據。並由妻另提供房屋所有權及土地所有坐
      落於冬山鄉○○路○段383巷73號房屋一棟由林福立先生
      抵押登記壹佰萬元整做為擔保保證無誤。借款人丙○○
      保證提供地物保證人乙○○」等字樣，並蓋有上訴人之印
      文，有支票正反面影本在卷可稽（見原審卷第6頁），上
      訴人就系爭本票為其所簽發乙節，並無爭執（見原審卷第
      21頁），證人即上訴人之配偶乙○○亦證稱系爭本票背面
      之文字，除乙○○之簽名為其所為外，其餘文字均為上訴
      人所寫（見本院卷第65頁背面），上訴人既親自於票據背
      面記載其因向被上訴人借款100萬元，而開立系爭本票為
      據，則被上訴人主張上訴人係因向其借款100萬元，基於
      消費借貸之合意，而簽立並交付系爭本票，尚非無據。
  ２、上訴人雖提出兩造89年5月4日協議書，辯稱其係因被上訴
      人出資購買銅器藝品並委託其代為銷售，而簽發系爭本票
      作為被上訴人出資購買並委託其代為銷售之憑證云云。惟
      查，上訴人上開主張，核與其親自於系爭本票背面所載簽
      發本票之原因不同，已難採信。而依系爭本票背面文字所
      載被上訴人已將該100萬元交付上訴人，上訴人亦不否認
      已收受上開100萬元，則若果上訴人確係為作為被上訴人
      出資購買藝品之憑證，而簽發系爭本票，衡情應無捨斯旨
      不為記載，反載明係向被上訴人借款而開立本票。且兩造
      89 年5月4日協議書上記載「銅馬1對…銅觀音1件、
      大水晶1對，合計835,000（89年5月4日現金付訖）」、「
      另批89年3月27日付訖銅小像（同批宣德年製）一對5萬，
      銅大象一對12萬（計17萬元正）」有協議書影本在卷可稽
      （見原審卷第25頁），而上訴人於簽立協議書時，已詳細
      核對協議書上所載各項，並有從頭到尾仔細看過沒有問題
      ，才於協議書上簽名，為上訴人所陳明（見本院卷第66頁
      背面），準此，被上訴人購買協議書所載銅製藝品之款項
      ，確係另分別在89年5月4日及同年3月27日支付上訴人。
      惟依系爭100萬元本票背面之記載，系爭本票所載之100萬
      元，被上訴人係於88年11月1日即給付上訴人，顯不相符
      ，且協議書上亦未有片語隻字提及系爭本票，兩者顯係二
      事而不相干。況88年11月1日上訴人簽發系爭本票當時，
      被上訴人既尚未給付購買上開銅製藝品之款項，亦未與上
      訴人簽立協議書將上開銅製藝品委由上訴人銷售，上訴人
      自無簽發本票作為代購及代銷銅器藝品之憑證之必要。上
      訴人抗辯其因於89年5月4日與被上訴人簽立協議書，由被
      上訴人出資購買銅器藝品委託其代為銷售，始於88年1 月
      1日簽發系爭面額100萬元之系爭本票做為憑證云云，委不
      足取。
  ３、上訴人雖又以被上訴人未持其所交付辦理抵押權設定登記
      之文件，辦理抵押權設定登記，並將所有文件返還，辯稱
      如該100萬元係借款，被上訴人不可能未獲清償前，既未
      辦理上開房地抵押權設定登記，復同意其夫妻將該房地出
      賣與他人，而否認系爭本票係為向被上訴人借款而簽發云
      云。惟查，被上訴人未持上訴人交付之設定不動產抵押權
      之文件辦理抵押權登記，固為被上訴人所不爭，而上訴人
      之妻乙○○嗣已將系爭不動產出售予他人，固亦有宜蘭地
      政事務異動索引及土地及建物登記簿謄本在卷足憑（見原
      審卷第64至82頁）。惟權利是否行使，權利人有自由裁量
      之權，而債權之擔保已否足夠，權利人亦可自行斟酌決定
      ，於原約定債務人應以其不動產為債權人設定擔保物權之
      情形，縱嗣債權人未為擔保物權之設定，亦不得以之而認
      其債權不存在。本件系爭本票背面已載明發票之原因為借
      款，縱被上訴人嗣未以上訴人提供之文件辦理抵押權設定
      登記，並返還設定抵押權之相關文件，惟其既仍持有系爭
      本票，自難認其債權已不存在。上訴人雖又辯稱其履行為
      被上訴人代購銅器之行為後，只取回不動產設定抵押權之
      相關文件，忘了取回本票云云，惟未據舉證，既為被上訴
      人所否認，自無可取。
（二）兩造91年2月27日會算單是否真正？兩造是否有消費借貸
      之合意？被上訴人有無交付借款予上訴人？
  １、查被上訴人所提91年2月27日會算單記載：「東翁鄭
      91.2.27會算」、「90.6.30利息會算尚欠：260萬→90.7.
      1~90.12.31止6個月利息X7厘＝106,360」、「90.11.26
      購物扣還406,600，90.11.26~90.12.31止1個月利息要扣
      2,840」「260萬元－406,600＝尚欠2,193,400」「91.12.
      31止實際利息103,520，扣二套椅桌46,000銅象（中
      型）50,000，尚欠7,520－6,600應付920－坤現金交鄭」
      、「為整數借款2,193,400＋現金6,600＝整數借款220萬
      →94.1.1起」等字，並有上訴人之簽名其上，有會算單乙
      紙在卷可稽（見原審卷第7頁），上訴人雖否認上開會算
      單上簽名之真正，並否認兩造間曾經會算，惟比對上開會
      後單上「丙○○」之字跡，與上訴人於原審當庭書寫文字
      及88年11月1日本票上發票人及票背「丙○○」之簽名，
      其字體姿態佈局，起筆運筆氣勢均雷同，而原審經將該會
      算表上「丙○○」之簽名（甲類字跡），與上訴人於原審
      當庭書寫之筆跡及兩造所提上訴人親自簽署之88年11月1
      日本票、93年6月24日印鑑登記證明申請書、87年5月4日
      協議書、88年3月1日房屋租賃契約書（乙類簽名），送請
      法務部調查局鑑定結果，亦認「甲類字跡與乙類簽名筆畫
      特徵相同」，有法務部調查局94年11月17日調科貳字第
      0940 0508860號法務部調查局鑑定通知書在卷足憑（見原
      審卷第125至126頁），再參諸上訴人亦持有主要內容相同
      僅沒有PS註記及上訴人簽名之會算單，為上訴人所自承，
      並有該會算單影本在卷足憑（見原審卷第22頁、第109頁
      ），被上訴人主張系爭會算單為真正，兩造曾於91年2月
      17 日以系爭會算單進行會算，尚非無據。而上訴人所持
      會算單上雖無上訴人之簽名，然因上訴人為借款人，故其
      僅在交付給貸與人即被上訴人之憑據上簽名以示確認，而
      未於自行收執之憑據上簽署，核亦與常理無違。而會算單
      上既記載「為借款整數」、「整數借款220萬元」，並以
      本金、利息分別抵付被上訴人向上訴人購買藝品之款項，
      足見兩造間確有借款之合意，被上訴人並已交付借款金額
      予上訴人。被上訴人主張兩造有借貸合意且其已將借款交
      付，而經兩造於91年2月27日會算後，被上訴人尚欠其220
      萬元及自91年1月1日起之利息，尚非無據。
  ２、上訴人雖以原審將相同之兩類筆跡送請內政部警政署刑事
      警察局（以下稱刑事警察局）鑑定之結果，及其自行將有
      關筆跡影本送請訴外人財團法人中華工商研究院中山院（
      以下稱中華工商研究院）鑑定之結果，否認會算單上筆跡
      之真正，並質疑法務部調查局之鑑定結果。查影本雖係影
      印自原本，但關於筆跡之筆觸及墨色之輕重等關係鑑定結
      果之元素，容有失真，此所以鑑定機關從事筆跡鑑定，多
      以原本為之，上訴人以相關筆跡之影本送請中華工商研究
      院鑑定，已與一般筆跡鑑定之取樣不符。而中華工商研究
      院鑑定結果，雖認「甲類筆跡與乙類筆跡應非同一人所為
      」，惟其既未說明「甲類筆跡」及「乙類筆跡」各為何，
      亦未說明其鑑定方法及導出其鑑定結論之鑑定分析內容，
      且中華工商研究院鑑定結果之通知書亦明載其鑑定結果「
      僅為提供內部參考使用，不得做為檢送爭訟機關之證明」
      （見本院卷第86頁），則其所為鑑定結果，自難遽採。上
      訴人以中華工商研究院之鑑定結果，否認會算單上上訴人
      簽名之真正，自非可取。
  ３、又查原審將系爭會算單及上訴人之筆跡送請刑事警察局鑑
      定結果，雖經該局以94年8月25日刑鑑字第0940127697號
      函函覆「本案因系爭筆跡紙右下方所載『丙○○』簽名筆
      跡書寫方式不同，且有做作之虞，歉難鑑定」（見原審卷
      第54頁），並於原審函詢後，復於95年6月6日以刑鑑字第
      0950073068號函覆「本案本局已於貴院前函送鑑定時，以
      特徵比對法，就所提供之系爭筆跡與比對筆跡，進行分析
      、比對，發現系爭簽名筆跡與比對筆跡兩者書寫方式不同
      ，且比對筆跡亦有不同書寫方式，故歉難提供肯定結論之
      研判」（見原審卷第211頁），準此，刑事警察局係因認
      鑑定筆跡與比對筆跡之書寫方式雖不同，且比對筆跡亦有
      不同之書寫方式，而函覆其依特徵比對法，無法獲致兩者
      筆跡是否相同之結論，並未做成鑑定筆跡與比對筆跡不同
      之結論，上訴人以此否認會算單上筆跡之真正，已非可取
      。而每個鑑定機關對於筆跡鑑定時用以比對之筆跡數量之
      多寡、書寫之年份、及書寫時之情境（平日或當庭、自然
      或做作）要求常有不同，自難以一機關因故無法鑑定，而
      質疑另一機關鑑定之結果，上訴人以刑事警察局函覆難以
      鑑定，而質疑法務部調查局之鑑定結果，亦非可取。況人
      的筆跡於異時為觀察，雖同一字之每一筆劃亦非必全屬相
      同，如字跡佈局結構、運筆特徵相同，即足認筆跡相同，
      本件法務部調查局依照相放大、特徵分析，歸納比對法進
      行分析鑑定結果，發現會算單上上訴人簽名之字跡之結構
      佈局、態勢神韻與乙類字跡相符，其書寫習慣，包括起筆
      、收筆、筆力、筆速、筆序筆劃細部特徵，亦與乙類字跡
      相同，有其鑑定分析表在卷可稽（見原審卷第126頁），
      而本件鑑定人章偉斌「自84年起即調到法務部調查局鑑識
      中心從事鑑定工作，一開始作化學鑑定，曾受過化學方面
      HP 的訓練，後來因筆跡鑑定的油墨部分，會用到化學鑑
      定方面之技術，所以轉作筆跡鑑定，每年鑑定一百多件，
      做了三年大約有三百多件。鑑定時不會與當事人接觸，都
      是獨立的空間，鑑定報告發出去前，要經過科長、秘書、
      副處長及處長蓋章。稿上有註記鑑定經過，長官如認為註
      記有問題，會找鑑定人去談。本件甲類筆跡（即會算單上
      上訴人簽名）與乙類筆跡（即上訴人當庭筆跡及本票、印
      鑑申請書等比對筆跡）細部共有：1.右點與橫劃相連。2.
      橫折斜勾與點撇連筆。3.橫劃與短撇連筆。4.右捺收筆上
      揚。
      5.屈勾與橫間距大。7.戈字上半不連接。8.下橫甚短。9.
      連筆書寫。10.兩橫畫連筆。11.右點與橫劃連筆。12.豎勾拉
      長等12個特徵點相同。待鑑定字跡如果是偽造有兩種方式
      ，一為描的一為摹的，描是透光在下面，摹是看著他的字
      臨摹，本件待鑑定字跡書寫自然，有粗有細，所以不是描
      的。摹的話，依人們書寫習慣，會有停滯，筆下的粗細就
      會變得不一致，轉折的地方會不自然，也比較少有連筆書
      寫，以上開12個特徵點來研判，甲類定跡與乙類字跡會不
      相同。」等語，亦據鑑定證人章偉斌結證在卷（見本院卷
      第63至64頁），被上訴人主張兩造確有於90年2月17日以
      系爭會算單進行會算，應為可取。
  ４、上訴人雖又以「約定以七釐按月計算」，即月息7%，年息
      應為84%，質疑會計單之真正云云，惟查，我國民間借貸
      之利息，多以幾成、幾分、幾釐為其計算單位，通常一成
      係指十分之一，一分為百分之一，一釐則為千分之一，約
      定月息7厘，即月息以0.7%計算，此觀兩造會算單所載
      406,600元1個月之利息為2,840元，即係以月息0.7%計算
      後去尾數（406,600X0.7%X6=2,846）即明，被上訴人亦陳
      稱兩造約定月息七厘係月息0.7%，即每萬元70元等語（見
      本院卷第20頁）。上訴人以此質疑會算單之真正，應非可
      取。
（三）系爭會算單既屬真正，而依會算單所載，兩造會算結果，
      上訴人尚欠被上訴人220萬元及自91年1月1日起按月息7釐
      即年息8.4%計算之利息，則被上訴人主張應返還其200萬
      及自91年1月1日起至清償日止按年息百分之七計算之利息
      ，自屬有據。上訴人雖以被上訴人於91年2月17日後尚陸
      續向其購買藝品並交付價金，91年7月29日並給付其佣金
      ，而未以其借款債權與其價金債務抵銷，辯稱其未積欠上
      訴人款項云云，惟查被上訴人於91年2月17日後縱認仍陸
      續向上訴人購買藝品，然此與兩造間之消費借貸契約係屬
      二事，且被上訴人是否以其借款債權與對上訴人之價金債
      務抵銷，被上訴人本得自由決定，縱不行使抵銷權，亦無
      不可。上訴人徒以被上訴人在會算後仍向其購買貨品，且
      未以借貸款項抵銷，而推論兩造間並無債務關係存在云云
      ，顯非適當。
六、綜上所述，上訴人於88年1月1日簽發面額100萬元之本票，
    係因向被上訴人借款而簽發，兩造確有消費借貸之合意，並
    有於91年2月27日以系爭會算單進行會算，被上訴人應已交
    付借款予上訴人，而依會算單所載，兩造於91年2月27日會
    算時，上訴人尚欠被上訴人220萬元及自91年1月1日起按月
    息7厘即年息8.4%之利息，經被上訴人於93年10月6日定期催
    告後，迄未清償。被上訴人僅請求依年息7計算之利息，自
    為法之所許。是則被上訴人主張上訴人尚積欠其借款200 萬
    元及自91年1月1日起至清償日止按年息百分之七計算之利息
    ，堪可信取，上訴人所辯均無可取。從而，被上訴人依消費
    借貸之法律關係請求上訴人給付200萬元及自91年1月1日起
    至清償日止按年息百分之7計算之利息，為有理由，應予准
    許。兩造兩造均陳明願供擔保以代釋明，聲請宣告假執行或
    免為假執行，核無不合。是則原審判命上訴人如數給付，並
    以供擔保為條件准免假執行之宣告，於法並無不合。上訴意
    旨指摘原判決不當，求予廢棄改判，為無理由，應予駁回其
    上訴。
七、本件事證已臻明確，上訴人聲請傳訊證人林福進、刑事警察
    局鑑定人員，及將上訴人筆跡再送中華工商研究院鑑定，核
    無必要。又兩造其餘之攻擊防禦方法及所提之證據，經審酌
    後認均無礙判決之結果，爰不予一一論述。
八、據上論結，本件上訴為無理由，依民事訴訟法第449條第1項
    、第78條，判決如主文。
中　　華　　民　　國　　96　　年　　2 　　月　　13　　日
                    民事第五庭
                        審判長 法  官 林丁寶
                               法  官 蔡芳齡
                               法  官 張靜女
正本係照原本作成。
上訴人如不服本判決，應於收受送達後20日內向本院提出上訴書
狀，其未表明上訴理由者，應於提出上訴後20日內向本院補提理
由書狀（均須按他造當事人之人數附繕本）上訴時應提出委任律
師或具有律師資格之人之委任狀；委任有律師資格者，另應附具
律師資格證書及釋明委任人與受任人有民事訴訟法第466條之1第
1項但書或第2項（詳附註）所定關係之釋明文書影本。
中　　華　　民　　國　　96　　年　　2 　　月　　14　　日
                               書記官 廖麗蓮
